【裁判字號】    95,聲判,42
【裁判日期】    950824
【裁判案由】    聲請交付審判
【裁判全文】
臺灣臺北地方法院刑事裁定              95年度聲判字第42號
聲  請  人
即  告訴人  乙○○
代  理  人  黃育勳律師
被      告  甲○○
上列聲請人因被告等詐欺案件，不服臺灣高等法院檢察署檢察長
中華民國95年3月7日，95年度上聲議字第861號駁回聲請再議之
處分（原不起訴處分案號：臺灣臺北地方法院檢察署94年度調偵
續字第3號），聲請交付審判，本院裁定如下：
    主  文
聲請駁回。
    理  由
一、按告訴人不服上級法院檢察署檢察長或檢察總長認再議為無
    理由而駁回之處分者，得於接受處分書後10日內委任律師提
    出理由狀，向該管第一審法院聲請交付審判。法院認為交付
    審判之聲請不合法或無理由者，應駁回之。刑事訴訟法第25
    8條之1、第258條之3第2項前段，分別定有明文。
二、聲請人原告訴意旨略以：被告甲○○與林火順、劉日燦、陳
    義展於民國79年5月16日，協議籌設農牧公司，購置坐落彰
    化縣芳苑鄉之土地約五十公頃，告訴人乙○○出資新臺幣（
    下同）4,000萬元，參與投資所有股份之12分之1之權利。嗣
    被告意圖為自己不法之所有，於87年4月14日，在臺北市○
    ○路省議員會館，託詞願將其桃園縣八德鄉○○段651之3、
    651之4、657之5、657之13地號土地之權利全部移轉給告訴
    人，並再加付新臺幣（下同）3,000萬元，而與告訴人投資
    前開彰化縣芳苑鄉土地案之十二分之一之權利互相交換，致
    使告訴人陷於錯誤，與被告簽立備忘錄。詎被告於簽立備忘
    錄後，僅支付129萬540元後，即拒不履行其他協議內容。嗣
    經查證前揭桃園縣八德市○○段651之3、657之5、657之13
    地號土地所有權人為許朝財，並非被告，且該土地早於85年
    以前即被分別設定第一、二順位最高限額抵押權3,600萬元
    及4,800萬元給臺灣土地銀行（下稱土地銀行），而651之4
    地號土地則已賣與洪麗花，告訴人因之損失投資前開彰化縣
    芳苑鄉土地案之權利。因認被告涉有刑法第339條之詐欺罪
    嫌。
三、臺灣臺北地方法院檢察署檢察官偵查結果以：「訊據被告甲
    ○○堅決否認有何詐欺犯嫌，辯稱：告訴人乙○○所擁有之
    彰化縣芳苑鄉土地之12分之1之權利係受讓自林火順，當時
    伊與告訴人簽訂備忘錄，係告訴人要求解決其與林火順因前
    揭彰化縣土地投資案，而於85年1月8日簽訂協議書所衍生之
    相關糾紛，惟伊將前開129萬540元交與告訴人後，然嗣後告
    訴人反悔不要前揭桃園縣土地，始未依備忘錄履行相關約定
    並繼續給付3,000萬元之剩餘款項，而系爭桃園土地依契約
    書之約定，伊有二分之一之權利；林火順除了與伊合夥前開
    彰化土地外，還與伊及黃木添合夥前開桃園土地，因為伊為
    解決告訴人與林火順之債務關係，才有本案之協議，林火順
    與告訴人談前開土地持份問題，伊直到簽定前開協議書當時
    才知道，既然告訴人不滿意前開土地權利交易，伊希望告訴
    人退回前開訂金，全部恢復原狀，伊沒有詐欺等語。經查：
    (一)被告於79年5月16日係與林火順、陳義展、劉日燦等人共
    同協議籌組農牧公司，購買彰化縣芳苑鄉之土地一情，業據
    被告供述甚詳，復有協議書影本附卷可稽；雖然該協議書左
    上角附註「乙○○參加半股4千萬元，已收訖」等字，惟係
    林火順所簽，此據林火順具結證稱：當時我是一股，因資力
    不夠找乙○○參加半股等語在卷足參，復為告訴人所不否認
    ；再參照卷附林火順與告訴人於85年1月8日所簽立之協議書
    內容，是被告辯稱告訴人所擁有系爭彰化土地之12分之1之
    權利係受讓自林火順之情，應堪採信。(二)告訴人所擁有之權
    利固係受讓自林火順半股之權利，惟被告與陳義展於79年間
    共同籌設農牧公司購買彰化縣芳苑鄉之土地時，並不知該情
    ，被告上開所辯核與證人陳義展具結證稱：本來伊等均不知
    告訴人在林火順部分插有股份，後來告訴人來找伊等，伊等
    才知此情形，才幫助他們協議等語相符，嗣告訴人為確保其
    權益，乃於85年1月8日前去找林火順協議，亦有協議書影本
    附卷可按，並據林火順及陳義展證述綦詳。證人陳義展復證
    稱：系爭彰化土地由伊及被告、被告之妻、伊朋友劉日燦、
    林火順、陳泰湖六人共同出資，每人出資1億元，原先要成
    立農牧公司辦理觀光產業，後來因為景氣不好，我們就繼續
    等，沒想到越等景氣越差等語，然林火順因銀行貸款利息無
    法繳納，且將退出與被告在系爭彰化土地投資案，而告訴人
    又擔心其投資之權益無法獲得確保，因此就由只有在桃園另
    有土地權利之被告與告訴人之系爭彰化之土地投資權利相互
    交換，並由被告與告訴人、陳義展、林火順、劉日燦、陳泰
    湖於87年4月14日年共同簽立備忘錄，有該備忘錄影本附卷
    可稽，復經證人林火順與當時執筆書立備忘錄之陳義展證述
    屬實，而被告與告訴人於87年4月14日簽立備忘錄後，林火
    順與告訴人於85年1月8日所簽立之協議書即自動作廢，此觀
    之該協議書之附註內容自明，是被告辯稱與告訴人間之所以
    立具備忘錄，應確係在解決林火順與告訴人間之投資權益問
    題，要無置疑，從而，被告於簽立備忘錄時，應無不法所有
    之意圖。(三)系爭桃園縣土地，固登記為許朝財所有，惟觀諸
    卷附86年3月5日不動產買賣契約書、86年6月30日協議書載
    有略以：黃木添、林火順、陳志成合夥購置桃園縣八德市○
    ○段651之3、651之4、657之5、657之13地號土地，黃木添
    持分6分之1、林火順出資3分之1、陳志成出資2分之1，該土
    地權利、義務按持分比例均分，與登記名義人許朝財無涉等
    語，且證人黃木添證稱：伊與被告、林火順合購系爭桃園土
    地，伊持分6分之1，被告持分2分之1，林火順持分3分之1，
    惟因該土地為農地，故於購買後即登記予案外人許朝財名下
    等語，顯見被告係以陳志成之名義，與證人黃木添、林火順
    共同出資，並協議由許朝財出面，向呂理祥購買系爭桃園土
    地，並移轉登記至許朝財名下，系爭土地實際上為被告、黃
    木添、林火順三人所有。被告既為該土地之實質所有權人，
    對該土地本有出售處分之合法權源，是被告將系爭桃園土地
    二分之一持分與告訴人之投資權利交換，自屬權利之行使，
    難認有何施用詐術之情。再者，質之證人林火順就關於告訴
    人當初是否知悉系爭桃園土地非登記被告名下乙節，其證稱
    ：當初伊忘了是否有跟告訴人說，按常理應該有說，否則不
    會寫備忘錄等語，足認告訴人對系爭桃園縣土地非登記被告
    名下之情，已有所悉，亦難謂其有何陷於錯誤可言。(四)告訴
    人另指訴被告以系爭桃園土地2分之1持分及土地價金3,000
    萬與其投資權利交換，價值顯不相當，而認被告涉有詐欺罪
    嫌，無非係以該土地651之3、657之5、657之13地號部分，
    於被告簽訂備忘錄前，早已分別設定第一、第二順位最高限
    額抵押權3,600萬及4,800萬元予土地銀行，而651之4地號土
    地另售予洪麗花等情為其論據。質之證人黃木添證稱：林火
    順就系爭桃園土地有三分之一之持分，故二年前林火順稱其
    有困難需出售土地，就讓其將651之4地號土地售予他人等語
    ，又觀諸卷附土地登記謄本，亦載明651之4地號土地，係於
    89年1月間以買賣為原因，移轉登記予洪麗花乙情，是651之
    4地號土地既遲至89年間為林火順售予洪麗花，本非被告於
    87年簽訂備忘錄當時所能預料，自難認被告有何施用詐術之
    情形；再參以651之4地號土地面積僅為1,009平方公尺，未
    及系爭桃園縣土地總面積1萬2,349平方公尺之10分之1，縱
    令事後出售他人，對被告據以與告訴人交換之系爭桃園縣土
    地2分之1持分之權益，應不致造成影響，至為灼然。而651
    之3、657之5、657之13地號土地部分，被告辯稱其簽定備忘
    錄時不知道上開部分土地遭人設定抵押權等情，且查無具體
    事證足認被告於簽訂備忘錄時，明知上開部分土地存有抵押
    權而仍未予以告知告訴人之事實，尚難遽認被告自始即有詐
    欺故意。又證人黃木添證稱：伊因選舉需要資金，遂將上開
    部分土地設定抵押權向銀行借款，伊已將本息清償完畢；伊
    將系爭桃園土地拿去抵押確實未向被告及林火順說明，因為
    被告當時欠伊4,000萬元，直到89年間伊才要求被告清償，
    被告當時問伊關於林火順系爭桃園土地持分一事，伊同時就
    將系爭桃園土地抵押之事告訴被告，並告知林火順持有系爭
    桃園土地持分3分之1之土地已經劃給被告，事後伊一直想約
    被告及林火順談系爭桃園土地的事，但伊直沒有機會等語，
    是651之3、657之5、657之13地號土地現今已無抵押權存在
    ，自與當初告訴人同意與被告簽訂備忘錄之際，主觀上所認
    知系爭桃園土地2分之1持分之價值幾無差距，從而，告訴人
    一再指訴交換價值顯不相當云云，已與現實系爭桃園價格有
    悖，尚難認告訴人因此受有何損失，是被告辯稱係告訴人反
    悔不要桃園縣土地，伊始未履行備忘錄相關約定等語，應屬
    有據。(五)告訴人另聲請傳喚證人林火順，以釐清系爭桃園土
    地林火順支付土地價金之證據，並證明證人黃木添所稱，被
    告以陳志成名義與黃木添及林火順3人共同出資，被告依80
    年6月30日協議書所示，擁有該土地2分之1權利均係不實，
    被告係以前開協議書施用詐術，致使告訴人陷於錯誤支付價
    金等情，然證人林火順已於93年1月20日因常壓性腦水腫即
    腦膜炎就醫，並於94年2月24日開刀住院治療，此有診斷證
    明書在卷可憑，且證人林火順迭經本署傳喚均無法到庭，是
    告訴人上開指訴既無法證明，依罪疑惟輕原則，自難僅憑告
    訴人片面之指訴，而遽為不利被告犯罪事實之認定。綜上所
    陳，被告上開所為，核與刑法詐欺罪之構成要件有間，要難
    以刑法詐欺罪責相繩；被告前揭所辯，尚堪採信；本案純屬
    民事糾葛之範疇，告訴人宜另循民事途徑解決。此外，復查
    無其他積極證據足認被告有何詐欺犯行，揆諸首揭法條及判
    例意旨，應認其詐欺罪嫌尚屬不足。」依刑事訴訟法第252
    條第10款處分不起訴。聲請人不服，聲請再議，經臺灣高等
    法院檢察署檢察長審核結果，認為：本件核屬民事糾葛，聲
    請人宜另循民事途徑解決，以上被告不成立詐欺犯行之具體
    事證，已於原不起訴處分書中論述甚詳，經核並無不合，本
    件聲請人未提出具體事證，僅仍執陳詞，或主張與被告是否
    成立詐欺無涉之事項，為再議之聲請，顯無理由，為駁回之
    處分。
四、聲請人聲請交付審判意旨，略以：查被告於系爭土地既有2
    分之1權利，且證人黃木添所述顯有不實之處，委不足採，
    則原處分書認定被告於89年始知系爭土地遭設定7600萬元云
    云，顯屬違誤。姑認被告以陳志成名義與黃木添、林火順等
    人合夥，於80年投資千萬元，以信託登記之法律關係，於系
    爭土地享有2分之1權利，則倘依原處分書之認定，被告竟渾
    然不知85年間系爭土地遭設定高達7600萬元之高額抵押權，
    顯使系爭土地毫無價值，直到89年才詢問黃木添始得知云云
    ，豈非自80年至89年止，漠不關心千萬投資？再者被告既以
    之為與告訴人交換權利之標的，焉不查證土地現況即行交換
    ？在在違一般人之法確信。黃木添尚稱：因被告欠伊4千萬
    元，故85年設定抵押時未告知被告，始於89年要被告清償4
    千萬元云云。然查被告既有2分之1權利，系爭土地斷無可能
    由持分僅佔6分之1之黃木添單方面決定設定抵押，否則難保
    無訟累，且備忘錄記載被告投資桃園縣八德鄉○○段之土地
    之全力全部移轉給告訴人，另加新台幣3千萬元給告訴人等
    語，足見被告自始至終知悉欠黃木添4千萬元，則黃木添既
    有4千萬元債權，並知悉被告享有2分之1土地權利，必定徵
    得被告同意或被告主動告知，黃木添始敢於85年間設定抵押
    權於系爭土地，始合常情。再查黃木添僅有4千萬元債權竟
    設定合計7600萬元之債權，若未經被告同意，超乎常理。末
    查黃木添先於85年設定抵押權後，於4年後始向被告催討4千
    萬元，實令人匪夷所思，足見黃木添所言均非屬實。次查被
    告系爭桃園土地固有2分之1持分，仍非土地之權利全部移轉
    ，且告訴人業將彰化縣芳苑鄉土地案之12分之1權利全部交
    與被告，被告僅支付訂金，何來權利交換？姑不論聲請人業
    將彰化縣芳苑鄉土地案之12分之1權利全數交給被告，被告
    僅支付訂金129萬540元等情，被告亦當庭自白，遑論細繹備
    忘錄文字，被告竟高達5千萬元以上之利益未曾支付，更於
    庭訊語出驚人表示希望雙方能回復原狀，撤銷當初協議云云
    ，顯屬犯意明確並施用詐術之詐欺犯行。綜合聲請人所提各
    項物證及被告自白，在在證明被告詐欺行為甚明，原處分書
    違背一般法確信，亦未實際詳細勾稽各項物證及被告自白於
    法律上意涵，實為率斷等詞。
五、本院經查：
（一）、按刑事訴訟法第258條之1規定，告訴人得向法院聲請交
        付審判，係對於「檢察官不起訴或緩起訴裁量權」制衡
        之一種外部監督機制，法院僅就檢察官所為不起訴或緩
        起訴之處分是否正確加以審查，以防止檢察機關濫權。
        依此立法精神，同法第258條第3項規定法院審查聲請交
        付審判案件時「得為必要之調查」，其調查證據之範圍
        ，自應以偵查中曾顯現之證據為限。而依同法第260條
        ，對於不起訴處分已確定或緩起訴處分期滿未經撤銷者
        ，得再行起訴之規定，其立法理由說明，該條所謂不起
        訴處分已確定者，包括「聲請法院交付審判復經駁回者
        」之情形在內。是前述「得為必要之調查」，其調查證
        據範圍，更應以偵查中曾顯現之證據為限，不得就告訴
        人新提出之證據再為調查，亦不得蒐集偵查卷以外之證
        據。否則，將與刑事訴訟法第260條之再行起訴規定，
        混淆不清，亦將使法院兼任檢察官之角色而有回復「糾
        問制度」之虞。且法院為交付審判之裁定時，視為案件
        已提起公訴，案件即進入審判程序，是法院裁定交付審
        判之前提，必須偵查卷內所存證據已符合刑事訴訟法第
        251條第1項規定「足認被告有犯罪嫌疑」，檢察官應提
        起公訴之情形，即該案件已經跨越起訴門檻，始應為交
        付審判之裁定。倘該案件須另行蒐證偵查，始能判斷應
        否交付審判者，因交付審判審查制度，並無如同再議制
        度，得為發回原檢察官續行偵查之設計，法院仍應依同
        法第258條之3第2項前段規定，以聲請無理由裁定駁回
        。
（二）、本件被告等詐欺犯罪嫌疑不足，臺灣臺北地方法院檢察
        署檢察官已於不起訴處分書中詳敘理由，而處分不起訴
        。聲請人不服，聲請再議，經臺灣高等法院檢察署檢察
        長審核認原檢察官偵查結果，認本件核屬民事糾葛，聲
        請人宜另循民事途徑解決，以上被告不成立詐欺犯行之
        具體事證，已於原不起訴處分書中論述甚詳，經核並無
        不合，本件聲請人未提出具體事證，僅仍執陳詞，或主
        張與被告是否成立詐欺無涉之事項，為再議之聲請，顯
        無理由，為駁回之處分。經核駁回聲請再議之處分，係
        就被告甲○○與聲請人交易之情形，綜合卷附80年3月5
        日不動產買賣契約書、80年6月30日協議書影本及證人
        黃木添之證述述等證據，並就告訴人於偵查中所提各點
        ，詳予指博，並敘明理由，復斟酌本件事實始末及相關
        事證，而認為被告犯罪嫌疑不足，於法並無違誤。聲請
        意旨執被告確有詐欺犯意，原處分違背一般人法確信及
        未勾稽物證及自白於法律上意涵等事由，據以指摘原處
        分，聲請交付審判，為無理由，應予駁回。
六、依刑事訴訟法第258條之3第2項前段，裁定如主文。
中    華    民    國    95    年    8    月    24    日
                  臺灣臺北地方法院刑事第十二庭
                          審判長  法  官  李英豪
                                  法  官  陳慧萍
                                  法  官  曾正龍
以上正本證明與原本無異。
本裁定不得抗告。
                                  書記官  彭自青
中    華    民    國    95    年    8    月    28    日


司法院資訊處製作；財團法人民間司法改革基金會備份。
